最高法院民事判決　　　　　　　　　　　　　　　九十三年度台上字第二○○七號
　　上　訴　人　甲○○
　　訴訟代理人　鄭和傑律師
　　複 代理 人　張清富律師
　　被 上訴 人　財團法人臺灣省嘉義市遊天宮
　　法定代理人　張河東
右當事人間請求侵權行為損害賠償事件，上訴人對於中華民國九十二年四月八日臺灣
高等法院臺南分院再審判決︵九十二年度重再字第一號︶，提起上訴，本院判決如下
：
    主  文
上訴駁回。
第三審訴訟費用由上訴人負擔。
    理  由
本件上訴人主張：原法院八十四年度重訴字第二四號確定判決︵下稱原確定判決︶，
係刑事附帶民事訴訟事件，按刑事訴訟法第五百條之規定，應以刑事訴訟判決所認定
之事實為判決基礎，而依原確定判決記載之理由，亦足認係以臺灣嘉義地方法院︵下
稱嘉義地院︶八十四年度訴字第一五七號及原法院八十四年度上訴字第一四○七號刑
事判決所認伊涉有共同侵占罪嫌，為其判決之基礎，依民法第一百八十四條第一項前
段、第一百八十五條規定，判命伊與原確定判決共同被告田素秋應連帶賠償被上訴人
新臺幣︵下同︶一千一百零二萬八千七百三十八元及法定遲延利息。上開原法院刑事
判決，經最高法院撤銷發回，原法院刑事庭多次更審，終以九十一年度重上更(五)字第
五號判決改為伊無罪，並經最高法院九十一年度臺上字第六七二一號判決駁回檢察官
之上訴而告確定，足見原確定判決據為判決基礎之刑事判決及相關證據已變更，自有
民事訴訟法第四百九十六條第一項第十一款所定之再審事由等情，求為就上訴人部分
廢棄原確定判決，並駁回被上訴人前訴訟程序該部分之訴之判決。
被上訴人則以：原確定判決係於民國八十四年間由刑事庭移送民事庭，依刑事訴訟法
第四百九十條之規定，應適用民事訴訟法之相關規定審理裁判。而法院為判決時，應
斟酌全辯論意旨及調查證據之結果，依自由心證判斷事實之真偽，為民事訴訟法第二
百二十二條第一項所明定。又刑事判決所為事實之認定，於獨立民事訴訟之裁判不受
其拘束，最高法院五十年臺上字第八七二號亦著有判例。上訴人以刑事案件改判其無
罪為由，提起本件再審之訴，並無理由等語，資為抗辯。
原審審理結果以：按為判決基礎之民事或刑事判決及其他裁判或行政處分，如已因其
後之確定裁判或行政處分有所變更，其結果使原確定判決之基礎動搖，雖得依民事訴
訟法第四百九十六條第一項第十一款之規定，提起再審之訴，以資救濟。惟該條款所
謂﹁為判決基礎之民事或刑事判決及其他裁判或行政處分，依其後之確定裁判或行政
處分已變更者﹂，係指變更前之裁判或行政處分，經前訴訟援為判決基礎者，始有適
用。反之，倘確定判決非以變更前之裁判或行政處分為其裁判基礎，而係依法院自行
調查證據認定之事實，以為判斷，自不在該條款之適用範圍，經最高法院著有六十三
年臺上字第二三一三號判例可循。又刑事訴訟法第五百條前段固規定，附帶民事訴訟
之判決，應以刑事訴訟判決所認定之事實為據。然依最高法院五十年臺上字第八七二
號判例意旨，刑事判決所為事實之認定，於獨立民事訴訟之裁判本不受其拘束，附帶
民事訴訟，既因裁定移送而為獨立之民事訴訟，則法院依自由心證為與刑事判決相異
之認定，即無違法可言。足見刑事訴訟法第五百條前段之規定，於刑事庭就附帶民事
訴訟與刑事訴訟同為判決時始有適用，如附帶民事訴訟已經刑事庭裁定移送民事庭，
則該附帶民事訴訟已為獨立之民事訴訟，民事庭就移送後之該訴訟為判決時，即無前
開規定之適用。查原法院八十四年度重訴字第二四號侵權行為損害賠償事件，原係附
帶民事訴訟，既經刑事庭裁定移送民事庭，則民事庭就該移送後之訴訟所為判決，即
無刑事訴訟法第五百條前段規定之適用。況原確定判決係以：被上訴人之主張，業據
其提出法人登記證、嘉義市調查站訊問筆錄︵含證人邱福財、李海青、李登山筆錄、
田素秋筆錄及自白書︶、嘉義地院檢察署偵查筆錄︵含田素秋初次訊問筆錄、八十三
年九月二十六日田素秋悔過書及侵占額明細表︶、刑事第一審訊問筆錄︵含證人王秋
蘭訊問筆錄、證人李水金、邱福財等訊問筆錄︶為證，依上開筆錄可知上訴人如何教
唆田素秋而共同侵占神明會款，並將侵占之會款轉投資於如刑事判決附表所示之房地
產及股票等情，迭據田素秋分別於嘉義市調查站訊問及檢察官初訊時坦承不諱，並與
證人即被上訴人之董事邱福財、常務董事李水金、常務監事李廣二等之指述相符，又
證人即受被上訴人委託與田素秋核算之王秋蘭於刑事第一審審理中供稱，伊與田素秋
依帳冊會算後，田素秋尚未歸還之會款為一千二百六十五萬七千四百元，且八十三年
九月二十六日田素秋所寫侵占額明細表確實正確等語，為其認定上訴人應與田素秋依
共同侵權行為連帶負損害賠償責任之基礎。足見原確定判決係調查審酌被上訴人提出
之前開證據資料內容，本諸職權自行認定事實而為論斷，判命上訴人應與田素秋連帶
賠償被上訴人之損害。雖原確定判決記載﹁……參以被告二人︵即上訴人與田素秋︶
刑事部分業據法院依共同侵占罪判處有期徒刑二年四月在案，有上開二份刑事判決在
卷可稽：：﹂字樣。惟既曰﹁參以﹂，應僅係﹁佐參資料﹂，即非以該刑事有罪判決
為﹁判決基礎﹂，則捨該項﹁佐參資料﹂，尚不足發生為判決之基礎動搖問題，自與
民事訴訟法第四百九十六條第一項第十一款規定之要件不合。上訴人執刑事確定判決
內容，主張原確定判決據為判決基礎之刑事判決及相關證據，業已變更為由，謂有前
開條款規定之再審事由云云，據以提起再審之訴，洵非正當，不應准許等詞，因而駁
回上訴人再審之訴，經核於法並無不合。上訴論旨，猶就原審取捨證據、認定事實之
職權行使，指摘原判決不當，求予廢棄，難謂有理由。
據上論結，本件上訴為無理由。依民事訴訟法第四百八十一條、第四百四十九條第一
項、第七十八條，判決如主文。
中　　　華　　　民　　　國　　九十三　　年　　　九　　　月　　 三十 　　日
                              最高法院民事第三庭
                                  審判長法官  蕭　亨　國
                                        法官  楊　鼎　章
                                        法官  陳　淑　敏
                                        法官  謝　正　勝
                                        法官  吳　麗　女
      右正本證明與原本無異
 　　　　　                              　　　書  記  官
中　　　華　　　民　　　國　　九十三　　年　　　十　　　月　　 十三 　　日
                                                                        ｖ
